【裁判字號】    92,上訴,244
【裁判日期】    920520
【裁判案由】    強盜
【裁判全文】
臺灣高等法院刑事判決                            九十二年度上訴字第二四四號
    上  訴  人  臺灣桃園地方法院檢察署檢察官
    被      告  乙○○
    選任辯護人  王治魯律師
右上訴人因強盜案件，不服臺灣桃園地方法院九十一年度訴字第四四一號，中華民國
九十一年十一月十四日第一審判決（起訴案號：臺灣桃園地方法院檢察署九十一年度
偵字第一八０二號），提起上訴，本院判決如左：
    主  文
原判決撤銷。
乙○○共同私行拘禁，處有期徒刑伍月，如易科罰金，以參佰元折算壹日。
扣案之商業本票壹本及紙棒壹支均沒收。
    事  實
一、乙○○與甲○○（經本院判決有罪，現上訴最高法院中）係朋友關係，甲○○於
    民國（下同）九十年十二月二十九日邀同友人簡志全與丙○○一同飲酒，席間丙○○因故與人發生口角遭人毆打，甲○○出面予以調解，事後甲○○向丙○○索
    取酬勞新台幣（下同）三千元，丙○○允應給付，二人隨至桃園縣龜山鄉舊路村
    九鄰三十三之十七號丙○○老闆林興禮處借得三千元交付。同日晚間八時許，二
    人前往乙○○位於桃園縣八德市○○路○段一二三三巷六弄八號住處休息，甲○○竟起強盜犯意，藉口酬勞太少，要丙○○再付四萬元，而以乙○○家中之狗繩
    將丙○○雙手反綁，剝奪其行動自由，禁止其離去，並持書本墊於丙○○胸前毆
    擊其胸部，以及用被告所有之紙棒打丙○○之下體。丙○○再不能抵抗情形下，
    遂陸續打電話向其父羅財元、表哥林重志、老闆林興禮借錢，惟無所獲。甲○○
    並告知不知其強盜犯意之乙○○，稱因丙○○積欠債務不還，才會綑綁羅某討債
    ，並要其幫忙詢問機車質押借款方式，乙○○竟基於共同私行拘禁丙○○之妨害
    自由之犯意，除提供處所供甲○○私行拘禁丙○○以供討債外，並以電話向長榮
    汽車借款詢問機車質押借款方式，復於翌日駕其所有計程車，載同甲○○、丙○○至大溪戶政事務所，強迫丙○○補辦
    型機車變現，因適逢星期日遂無功而返，甲○○於返回住處後，心有不甘，乃遣
    使乙○○之幼女顏薏紋至書局購得本票後，以尖刀脅迫丙○○簽立面額四萬元之
    本票。嗣於同年十二月三十一日十七時許，丙○○以向表哥林重志借錢交付為由
    ，與甲○○一同搭車至八德市○○路亞運保齡球館附近林重志工作之地點，丙○○即趁機自林重志公司之後門逃脫，並報警處理，經警於九十一年二月一日九時
    五十分許，持搜索票在被告住處查獲商業本票一本、紙棒一支及丙○○所有之黑
    色皮夾一只。
二、案經桃園縣警察局大溪分局移送台灣桃園地方法院檢察署檢察官偵查起訴。
    理  由
一、訊據被告乙○○對於被害人丙○○遭共犯甲○○帶回伊住處毆打，並將羅某雙手
    反綁，限制自由，伊有替甲○○打電話向長榮汽車借款詢問機車質押借款之方式
    ，及駕車載同甲○○、丙○○前往大溪戶政事務所，補辦丙○○
    供認不諱，惟矢口否認有與甲○○共同強盜及妨害自由之犯行，辯稱：甲○○沒
    有他允許，就帶同丙○○到伊家中，甲○○告知丙○○欠他錢，二人有發生爭吵
    ，甲○○打丙○○頭部，伊有加以制止，因伊家裡有二個小孩，為求甲○○快點
    處理完事情離去，才幫忙打電話詢問質押借款一事，也害怕小孩事後遭甲○○報
    復，才載彼等去地政事務所補辦
    立本票過程，伊並不知情云云。
二、經查，被告乙○○私行拘禁被害人丙○○妨害自由之犯罪事實，業據被害人丙○○於警訊、偵查、原審及本院到庭指訴歷歷（見九十一年偵字第一八０二號偵查
    卷第十一頁至第十四頁、第三十五至三十七頁、原審卷第二十三頁至二十四頁、
    本院第二十二頁），而被告於警訊中對於甲○○在伊家中客廳將被害人以繩索綑
    綁，並目睹共犯甲○○毆打被害人及載同二人赴戶政事務所補辦
    日未能辦成等情亦供認不諱，且證人即被告之女顏薏紋於警訊時亦證稱：本票是
    伊去買的，有看到甲○○拿刀逼迫丙○○簽下本等語（見偵卷第五十四至五十五
    頁），另證人林重志於偵查中亦證稱：九十年十二月三十日，丙○○到伊工作地
    點向伊借錢，伊先跟老闆借一千元給他，他進來後就從後面走掉了，說他被綁了
    ，叫伊先報警等語（見偵卷第四十五至四十六頁），此外，復有扣案甲○○用以
    毆打被害人之紙棒、用餘本票一本及丙○○皮包一個為據，被害人所指述被害事
    實，應可採信，雖共犯甲○○均矢口否認有以私行拘禁方法強盜被害人之犯行云
    云，惟依前開證據顯示，所辯應屬飾卸之詞，不足採信，且亦不能為被告有利之
    認定。按以被害人係在被告住處遭受毆打及拘禁，甲○○只不過是搭過幾次計程
    車之顧客，且係暫時寄居被告家中，見及被害人受害情形，非但未能報警處理或
    要求甲○○或主動將陌生人丙○○釋放，竟讓丙○○遭私行拘禁於家中多達數日
    ，且更主動電詢長榮汽車借款公司查詢有關機車質押借款方式，並搭載甲○○、
    丙○○二人前往戶政事務所補辦
    丙○○之犯行有犯意聯絡及行為分擔，應可認定，因共犯甲○○告知被告私行拘
    禁被害人之目的係為討債，被告對於共犯甲○○實際目的是為了強盜被害人財物
    之犯意並無所認識，依「所知輕於所犯，從其所知」之法理，應認被告主觀上所
    認識是與共犯甲○○共同私行拘禁被害人以便討債之目的，被告雖辯稱伊幫忙甲○○是為避免黃某報仇云云，但查以，甲○○於本案犯罪過程中均未有強逼被告
    參予之舉措，此亦為被告所是認，既未遭人強暴或脅迫參與犯案，被告仍繼予提
    供住所拘禁被害人，並幫忙查詢質押借款等情事，其有共同參予犯罪情節甚明。
    縱如被告所言，因心裡害怕才幫忙之情，亦屬犯罪動機等等量刑參考問題，對其
    犯罪之成立並不生影響。
三、核被告所為，係犯刑法第三百零二條第一項私行拘禁罪。公訴人認被告係共犯強
    盜罪嫌，起訴法條尚有未合，應予變更。被告與甲○○間就私行拘禁部分有犯意
    聯絡及行為分擔，俱屬共同正犯。原審疏於審認被告主觀上雖無共同強盜犯行，
    惟對於私行拘禁部分有認識及參與，然漏未研求有無構成其它罪責，遽為被告無
    罪之判決，尚有未合。檢察官上訴意旨指摘被告犯行亦應構成強盜罪之幫助犯等
    語，雖無理由，惟原判決既有上開可議之處，自應由本院予以撤銷改判，爰審酌
    被告犯罪之動機、目的、手段，參予犯罪之程度輕重及犯後態度等一切情狀，量
    處如主文所示之刑，並諭知易科罰金之折算標準，以資懲戒。扣案之紙棒一支及
    本票一本，分別係被告及共犯甲○○所有，且供二人犯罪所用之物，爰依刑法第
    三十八條第一項第二款宣告沒收。
據上論斷，應依刑事訴訟法第三百六十九條第一項前段、第三百六十四條、第二百九
十九條第一項前段，第三百條，刑法第二十八條、第三百零二條第一項、第四十一條
第一項前段、第三十八條第一項第二款、罰金罰鍰提高標準條例第一條前段、第二條
，判決如主文。
本案經檢察官陳文琪到庭執行職務。
中      華      民      國    九十二    年      五      月     二十     日
                              臺灣高等法院刑事第十六庭
                                  審判長法  官  許  增  男
                                        法  官  陳  孟  瑩
                                        法  官  周  煙  平
右正本證明與原本無異。
如不服本判決，應於收受送達後十日內向本院提出上訴書狀，其未敘述上訴之理由者
並得於提起上訴後十日內向本院補提理由書（均須按他造當事人之人數附繕本）。
                                        書記官  蕭  麗  珍
中      華      民      國    九十二    年      五      月    二十一    日
附錄：本案論罪科刑法條
中華民國刑法第三百零二條第一項
私行拘禁或以其他非法方法，剝奪人之行動自由者，處五年以下有期徒刑
、拘役或三百元以下罰金。


司法院資訊處製作；財團法人民間司法改革基金會備份。
